---
title: "Mini Proyecto Tratamiento de Datos"
author: "Grupo I"
date: "2025-04-12"
output:
  html_document: default
  pdf_document: default
---

```{r setup, include=FALSE}
knitr::opts_chunk$set(echo = TRUE, warning = FALSE, message = FALSE)
```
## Introducción
Hoy en día, el análisis de datos se ha convertido en una herramienta muy 
poderosa para la toma de decisiones. A través de la recolección, procesamiento
y utilización de datos, las empresas pueden obtener ventajas económicas y 
estrategias.

En nuestro caso, enfocamos el proyecto en:
- Crear un dataset con los datos de cada uno de los tickets despues de haberlos
organizado de manera que sean entendibles y nos ayuden a contestar las 
preguntas que nos hacemos acerca de ellos


Para conseguirlo, partimos de un conjunto de tickets de supermercados en formato 
PDF, los cuales transformaremos a un formato estructurado(data frame). 

```{r}
library(pdftools)
library(dplyr)

# Listar todos los PDFs con "Mercadona" en el nombre dentro de la carpeta 'data', así mismo, devuelve un vector con las rutas completas de archivos que cumplen las condiciones de filtrado.
ficheros <- list.files(path = "data", pattern = "Mercadona", full.names = TRUE)
library(stringr)

extraer_productos_unitarios <- function(lineas_productos) {
  productos <- data.frame()
  
  for (linea in lineas_productos) {
    linea <- trimws(linea)
    
    # Caso con precio unitario y total (ej: "2 PRODUCTO 1,60 3,20")
    if (str_detect(linea, "^\\d+\\s+.+\\s+\\d+,\\d{2}\\s+\\d+,\\d{2}$")) {
      matched <- str_match(linea, "^(\\d+)\\s+(.+?)\\s+(\\d+,\\d{2})\\s+(\\d+,\\d{2})$")
      fila <- data.frame(
        cantidad = matched[2],
        producto = matched[3],
        precio_unitario = matched[4],
        importe = matched[5],
        stringsAsFactors = FALSE
      )
      productos <- rbind(productos, fila)
      
    # Caso solo con importe final (ej: "1 PRODUCTO 1,55")
    } else if (str_detect(linea, "^\\d+\\s+.+\\s+\\d+,\\d{2}$")) {
      matched <- str_match(linea, "^(\\d+)\\s+(.+?)\\s+(\\d+,\\d{2})$")
      fila <- data.frame(
        cantidad = matched[2],
        producto = matched[3],
        precio_unitario = NA,
        importe = matched[4],
        stringsAsFactors = FALSE
      )
      productos <- rbind(productos, fila)
    }
  }
  
  return(productos)
}

extraer_productos_fruta_verdura <- function(lineas_productos) {
  productos_df <- data.frame()
  i <- 1
  
  while (i <= (length(lineas_productos) - 1)) {
    linea <- trimws(lineas_productos[i])
    
    # Detectamos el patrón "1   PRODUCTO"
    if (str_detect(linea, "^1\\s{2,}")) {
      # Producto sin el "1" inicial
      nombre <- sub("^1\\s+", "", linea)
      
      # Línea siguiente con datos: "1,186 kg   1,45 €/kg   1,72"
      datos <- strsplit(trimws(lineas_productos[i + 1]), "\\s{2,}")[[1]]
      
      # Validamos que haya al menos 3 partes
      if (length(datos) >= 3) {
        cantidad <- str_extract(datos[1], "[0-9]+,[0-9]+")  # Peso
        precio_unitario <- str_extract(datos[2], "[0-9]+,[0-9]+")  # €/kg
        importe <- str_extract(datos[3], "[0-9]+,[0-9]+")  # Precio total
        
        fila <- data.frame(
          cantidad = cantidad,
          producto = nombre,
          precio_unitario = precio_unitario,
          importe = importe,
          stringsAsFactors = FALSE
        )
        
        productos_df <- rbind(productos_df, fila)
        i <- i + 2  # Saltamos a la siguiente pareja
        next
      }
    }
    
    i <- i + 1
  }
  
  return(productos_df)
}
# Definimos una funcion
leer_ticket <- function(x) {
  data <- pdf_text(x) # Leemos todo el texto de los pdfs filtrados
  
  lineas <- strsplit(data, "\n")[[1]] # Strsplit para separar el texto en lineas
  lineas <- lineas[nchar(trimws(lineas)) > 0]  # Usamos este comando para hacer que las lineas que no contengan caracteres se eliminen. Trimws quita los espacios en blanco al inicio y final de cada linea, posteriormente hacemos la comprobacion de caracteres restantes con nchar, si el valor es > 0, se seleccionan, si no tienen al menos un caracter; se omiten.
  
  direccion <- trimws(lineas[2])
  
  linea3 <- trimws(lineas[3])
  cp <- substr(linea3, 1, 5)
  ciudad <- substr(linea3, 7, nchar(linea3))
  
  telefono <- substr(trimws(lineas[4]), 11, nchar(lineas[4]))
  
  linea_fecha_hora_op <- lineas[grep("OP:", lineas)[1]]  # Busca la línea con "OP:"
  fecha_hora_op <- strsplit(trimws(linea_fecha_hora_op), "\\s+")[[1]] 
  #Usamos strsplit para dividir esa línea por espacios y extraer los elementos en posiciones fijas
  
  fecha <- fecha_hora_op[1]  #  fecha.
  hora <- fecha_hora_op[2]   # Hora
  operario <- fecha_hora_op[4]  # Numero de operario
  
  linea_factura <- lineas[grep("FACTURA SIMPLIFICADA:", lineas)[1]]
  factura_completa <- trimws(sub(".*FACTURA SIMPLIFICADA:", "", linea_factura))
  partes_factura <- strsplit(factura_completa, "-")[[1]]  # Dividir por "-"
  
  # Asignar partes (si existen)
  num_tienda <- ifelse(length(partes_factura) >= 1, partes_factura[1], NA)
  num_caja <- ifelse(length(partes_factura) >= 2, partes_factura[2], NA)
  num_ticket <- ifelse(length(partes_factura) >= 3, partes_factura[3], NA)
  ##Buscamos la línea que contiene FACTURA SIMPLIFICADA: y extraemos todo lo que viene después de ese texto
  
  # Extracción de productos 
  linea_fin <- grep("ENTRADA|TOTAL", lineas, ignore.case = TRUE)
  lineas_productos <- lineas[8:(linea_fin[1]-1)]
  productos_unitarios <- extraer_productos_unitarios(lineas_productos)

  # Añadir metadatos a cada producto
  if (nrow(productos_unitarios) > 0) {
    productos_unitarios$fichero <- basename(x)
    productos_unitarios$fecha <- fecha
    productos_unitarios$hora <- hora
    productos_unitarios$direccion <- direccion
    productos_unitarios$cp <- cp
    productos_unitarios$ciudad <- ciudad
    productos_unitarios$telefono <- telefono
    productos_unitarios$operario <- operario
    productos_unitarios$factura_completa <- factura_completa
    productos_unitarios$num_tienda <- num_tienda
    productos_unitarios$num_caja <- num_caja
    productos_unitarios$num_ticket <- num_ticket
  }
  
  return(productos_unitarios)
}


df_tickets <- do.call(rbind, lapply(ficheros, leer_ticket))
#lapply para aplicarle la funcion x al vector de ficheros
#do.call(rbind) hacemos un append de los ficheros para tenerlos todos en un mismo df
View(df_tickets)
write.csv(df_tickets, "df_tickets.csv", row.names = FALSE)

```

Hemos leído los tickets de supermercado usando `pdf_text()` y transformado su contenido en un `data.frame`.
La siguiente tabla muestra un ejemplo del contenido:

```{r tablauno, echo = FALSE}
knitr::kable(head(df_tickets, 15), caption = "**TABLA 1. Datos importados.**")
```

En la tabla 1 podemos ver la forma en la que hemos importado la información de los tickets. Cada 
fila del `data.frame` se corresponde con una línea del ticket especificado en la variable fichero. 
Tenemos todas las líneas de cada ticket, lo cual nos permitirá disponer de la máxima información posible.

## Preguntas

Tras realizar la importación de los datos y observar la información que nos 
aportan los tickets, nos planteamos una serie de preguntas:

- ¿Cuántos productos suele incluir un ticket promedio? ¿Y el importe promedio por ticket?

- ¿Las tiendas en ciudades grandes (como Valencia) tienen tickets con importes más altos que las de pueblos pequeños?

- ¿Cuál es el producto más caro vendido por unidades? ¿Y el más barato?

- ¿Cúal ha sido la compra de mayor importe? ¿Y la de menor importe?

- ¿A qué horas del día se realizan más compras?

- Realizar un gráfico de las diferentes localidades en función del dinero ingresado 
en cada una de ellas, de mayor a menor.

- ¿Cuáles son los productos menos vendidos de los que se venden por unidades? 
¿Y de los que se venden al peso?

También trataremos de responder a las preguntas que nos plantean en el proyecto, 
que son las siguientes:

- ¿Cuáles son los 5 productos, de los vendidos por unidades, con más ventas? 
¿Cuántas unidades de cada uno se han vendido?

- Si consideramos la categoría de FRUTAS Y VERDURAS. 
Cuáles son los 5 productos más vendidos? ¿Cuántos kilos se han vendido de cada uno de estos productos?

- Si consideramos la categoría de PESCADO. 
Cuáles son los 5 productos más vendidos? ¿Cuántos kilos se han vendido de cada uno de estos productos?

- Muestra mediante un gráfico de líneas como ha variado el precio por kilo de 
las bananas y los plátanos en los tickets disponibles, a lo largo del tiempo.

- ¿Cuál es la procedencia de los tickets? ¿Qué ciudad/ pueblo tiene un mayor número de tickets?

- Muestra mediante un diagrama el número de tickets recogidos cada día de las semana. 
¿Si tuvieses que cerrar un día entre semana qué día lo harías ?


