---
title: "Mini Proyecto Tratamiento de Datos"
author: "Rodrigo Martín,Andreu Fuentes,Pablo Hernández,Alonso Sánchez"
date: "2025-04-12"
output:
  html_document:
    toc: true
    toc_depth: 3
    number_sections: yes
  pdf_document:
    toc: true
    toc_depth: 3
    number_sections: true
---

```{r setup, include=FALSE}
knitr::opts_chunk$set(echo = FALSE, warning = FALSE, message = FALSE)
```

# Introducción

Hoy en día, el análisis de datos se ha convertido en una herramienta muy 
poderosa para la toma de decisiones. A través de la recolección, procesamiento
y utilización de datos, las empresas pueden obtener ventajas económicas y 
estrategias.

En nuestro caso, enfocamos el proyecto en el análisis de tickets de supermercado, en concreto mercadona. Queremos
desarrollar un programa que nos permita analizar los tickets y extraer información como: qué productos se compran
más, cómo varían los precios, horas de compra, etc. Nos plantearemos una serie de preguntas que resolveremos con 
la información proporcionada por los tickets.

Se dispone de un conjunto de tickets proporcionados por el profesor y otros recogidos por los alumnos, 
en formato pdf. Estos tickets se almacenan en la carpeta data. No todos los tickets son válidos, 
puede haber algunos repetidos e incluso de otros supermercados.


## Carga de librerías

Utilizaremos una serie de librerías que nos permitirán llevar a cabo las diferentes
fases del proyecto. En concreto: 

- ggplot2 para la visualización de los datos
- lubridate para el manejo de las fechas 
- dplyr y  stringr para la manipulación de datos
- pdftools nos ayudará con la importación de los tickets(pdfs)

Instalaremos y cargaremos las librerías necesarias haciendo uso de la librería pacman.

```{r}
# Asegúrate que el paquete "pacman" está instalado
if (!require("pacman")) install.packages("pacman")

p_load(ggplot2, pdftools, stringr, dplyr, tidyr, lubridate)
```

# Importación y visión general de los datos

Para comenzar nuestro análisis, se nos proporcionó una carpeta con una gran cantidad
de tickets electrónicos en formato PDF. La mayoría de ellos pertenecían a supermercados 
Mercadona, lo cual nos proporcionó una base de datos sólida y suficientemente amplia
como para extraer conclusiones representativas. Esto es especialmente importante,
ya que un volumen reducido de tickets podría haber llevado a interpretaciones erróneas
o poco fiables. Sin embargo, en esta misma carpeta también se encontraban archivos
que no formaban parte del estudio, como tickets de otras cadenas (por ejemplo, Consum) 
o imágenes escaneadas que no podían procesarse correctamente mediante librerías 
como pdf_text() de pdftools.

Para evitar procesar información irrelevante o inservible, implementamos un filtrado
inicial basado en el nombre de los archivos, detectando aquellos que contenían el
patrón “Mercadona”. Solo estos fueron cargados y analizados. Una vez extraído el 
contenido de cada ticket, se generaba un data.frame sucio, en el que cada línea 
se correspondía con una línea original del ticket. A medida que se leía este contenido,
se asignaban variables clave a determinadas posiciones fijas dentro del ticket: 
por ejemplo, la línea 2 solía contener la dirección, la línea 3 el código postal 
y la ciudad, y así sucesivamente con la fecha, la hora, el número de operario o 
el número de factura simplificada.

Cuando se llegaba a la sección de productos, se aplicaban funciones específicas 
diseñadas para identificar y extraer productos en función de su formato: una función
para productos unitarios (como latas o botellas) y otra para productos vendidos al
peso (como frutas, verduras o pescados). Estas funciones analizaban la estructura
de cada línea y extraían los campos correspondientes (nombre, cantidad, precio 
unitario e importe). Finalmente, para cada producto extraído, se le añadían todos
los metadatos del ticket al que pertenecía, generando así un data.frame limpio 
y robusto, completo y sin valores perdidos, que servía como base para el posterior
análisis exploratorio.

## Modelización de los datos

En la fase de modelización y preparación de los datos, realizamos varias 
transformaciones clave para facilitar su análisis posterior. Una de las primeras
acciones fue dividir la factura simplificada en tres partes: número de tienda, 
número de caja y número de ticket. Esto nos permitió trabajar con cada elemento 
de forma independiente y realizar filtrados o agrupaciones más precisas, por ejemplo,
por tienda o por operario. Además, tuvimos que estandarizar los formatos numéricos,
sustituyendo las comas por puntos en las variables cuantitativas (como los importes
o los precios), ya que R no reconoce la coma como separador decimal en operaciones
matemáticas. Asimismo, adaptamos el formato de la fecha para poder utilizarla en
funciones de agrupación temporal, y tratamos también el campo de la hora cuando 
fue necesario, extrayendo, por ejemplo, solo la hora sin minutos para simplificar
ciertos análisis.

```{r}
# Listar todos los PDFs con "Mercadona" en el nombre dentro de la carpeta 'data',
# así mismo, devuelve un vector con las rutas completas de archivos que cumplen 
# las condiciones de filtrado.

ficheros <- list.files(path = "data", pattern = "Mercadona", full.names = TRUE)

# Función extraer productos unitarios

extraer_productos_unitarios <- function(lineas_productos) {
  productos <- data.frame(stringsAsFactors = FALSE)
  
  for (linea in lineas_productos) {
    linea <- trimws(linea)
    
    # Caso con precio unitario y total
    if (str_detect(linea, "^\\d+\\s+.+\\s+\\d+,\\d{2}\\s+\\d+,\\d{2}$")) {
      matched <- str_match(linea,
                           "^(\\d+)\\s+(.+?)\\s+(\\d+,\\d{2})\\s+(\\d+,\\d{2})$")
      
# Formato de deteccion: [unidades] [nombre del producto] [precio unitario] [precio total]
      
      cantidad_orig <- matched[2]
      producto_nom  <- matched[3]
      pu_orig       <- matched[4]
      imp           <- matched[5]
      
      # si la cantidad es 1, el precio_unitario es el propio importe
      
      precio_unit   <- if (cantidad_orig == "1") imp else pu_orig
      fila <- data.frame(
        cantidad        = cantidad_orig,
        producto        = producto_nom,
        precio_unitario = precio_unit,
        importe         = imp,
        tipo            = "Unitario",
        stringsAsFactors = FALSE
      )
      productos <- rbind(productos, fila)
      
    # Caso solo con importe final
    } else if (str_detect(linea, "^\\d+\\s+.+\\s+\\d+,\\d{2}$")) {
      matched <- str_match(linea, "^(\\d+)\\s+(.+?)\\s+(\\d+,\\d{2})$")
      
# Formato de deteccion: [unidades] [nombre del producto] [precio total]
      
      fila <- data.frame(
        cantidad        = matched[2],
        producto        = matched[3],
        precio_unitario = matched[4],  # igual al importe cuando cantidad == 1
        importe         = matched[4],
        tipo            = "Unitario",
        stringsAsFactors = FALSE
      )
      productos <- rbind(productos, fila)
    }
  }
  
  return(productos)
}

# Función extraer productos peso

extraer_productos_peso <- function(lineas_productos) {
  productos <- data.frame(stringsAsFactors = FALSE)
  
  for (i in seq_along(lineas_productos)) {
    # línea con precio por kg
    if (str_detect(lineas_productos[i], "[0-9,]+\\s*kg")) {
      
      # nombre en la línea anterior, sin prefijo numérico si existe
      
      nombre <- str_trim(str_remove(lineas_productos[i-1], "^\\d+\\s+"))
      matched <- str_match(lineas_productos[i],
                           "([0-9,]+)\\s*kg\\s*([0-9,]+)\\s*€/kg\\s*([0-9,]+)")
      fila <- data.frame(
        cantidad        = matched[2],
        producto        = nombre,
        precio_unitario = matched[3],
        importe         = matched[4],
        tipo            = "Peso",
        stringsAsFactors = FALSE
      )
      productos <- rbind(productos, fila)
    }
  }
  
  return(productos)
}

# Definimos una funcion
ticket_lines_offset <- 8  # línea donde empiezan los productos
leer_ticket <- function(x) {
  data <- pdf_text(x) # Leemos todo el texto de los pdfs filtrados
  
  lineas <- strsplit(data, "\n")[[1]] # Strsplit para separar el texto en lineas
  lineas <- lineas[nchar(trimws(lineas)) > 0]  # limpiamos líneas vacías
  
  direccion <- trimws(lineas[2])
  
  linea3 <- trimws(lineas[3])
  cp <- substr(linea3, 1, 5)
  ciudad <- substr(linea3, 7, nchar(linea3))
  
  telefono <- substr(trimws(lineas[4]), 11, nchar(lineas[4]))
  
  linea_fecha_hora_op <- lineas[grep("OP:", lineas)[1]]  # Busca la línea con "OP:"
  fecha_hora_op <- strsplit(trimws(linea_fecha_hora_op), "\\s+")[[1]] 
  #Usamos strsplit para dividir esa línea por espacios y extraer
  # los elementos en posiciones fijas
  
  fecha <- fecha_hora_op[1]  # fecha
  hora <- fecha_hora_op[2]   # hora
  operario <- fecha_hora_op[4]  # número de operario
  
  linea_factura <- lineas[grep("FACTURA SIMPLIFICADA:", lineas)[1]]
  factura_completa <- trimws(sub(".*FACTURA SIMPLIFICADA:", "", linea_factura))
  
  partes_factura <- strsplit(factura_completa, "-")[[1]]  # Dividir por "-"
  
  # Asignar partes (si existen)
  num_tienda <- ifelse(length(partes_factura) >= 1, partes_factura[1], NA)
  num_caja <- ifelse(length(partes_factura) >= 2, partes_factura[2], NA)
  num_ticket <- ifelse(length(partes_factura) >= 3, partes_factura[3], NA)
  
  # Extracción de productos 
  linea_fin <- grep("ENTRADA|TOTAL", lineas, ignore.case = TRUE)
  lineas_productos <- lineas[ticket_lines_offset:(linea_fin[1]-1)]
  productos_unitarios <- extraer_productos_unitarios(lineas_productos)
  productos_peso      <- extraer_productos_peso(lineas_productos)
  productos <- rbind(productos_unitarios, productos_peso)
  
  # Total de la compra:
  linea_total <- grep("TOTAL", lineas)
  total_lista <- strsplit(lineas[linea_total[1]], " {2,}")
  total_compra <- total_lista[[1]][3]
  
  # Añadir metadatos a cada producto
  if (nrow(productos) > 0) {
    productos$fichero <- basename(x)
    productos$fecha <- fecha
    productos$hora <- hora
    productos$direccion <- direccion
    productos$cp <- cp
    productos$ciudad <- ciudad
    productos$telefono <- telefono
    productos$operario <- operario
    productos$factura_completa <- factura_completa
    productos$num_tienda <- num_tienda
    productos$num_caja <- num_caja
    productos$num_ticket <- num_ticket
    productos$total_compra <- total_compra
  }
  
  return(productos)
}

# Procesar todos los tickets
df_tickets <- do.call(rbind, lapply(ficheros, leer_ticket))


```


Hemos leído los tickets de supermercado usando `pdf_text()` y transformado su contenido en un `data.frame`.
Las siguientes tablas muestran un ejemplo del contenido:

```{r tablauno, echo = FALSE}
knitr::kable(head(df_tickets[,1:9], 10), caption = "**TABLA 1. Datos importados. 1ª parte**")
knitr::kable(head(df_tickets[,10:18], 10), caption = "**TABLA 2. Datos importados. 2ª parte**")
```

En estas tablas podemos ver toda la información importada de los tickets, 
que hemos transformado en un data.frame de 18 variables.


# Análisis de variables numéricas:

Tenemos 4 variables numéricas en el data.frame, que son:
`cantidad`: número de unidades que se compran de cada producto si son unitarios, y peso en kilos si son productos al peso
`precio_unitario`: precio por unidad o por kilo de los productos
`importe`: importe total que se paga por cada producto
`total_compra`: importe de la compra realizada

Haciendo uso de `summary` podemos hacer un análisis de sus principales estadísticos:

```{r}
df_analisis <- df_tickets %>% select(c(cantidad, precio_unitario, importe, total_compra)) %>% 
  mutate(precio_unitario = as.numeric(gsub(",", ".", precio_unitario))) %>%
  mutate(importe = as.numeric(gsub(",", ".", importe))) %>%
  mutate(total_compra = as.numeric(gsub(",", ".", total_compra))) %>%
  mutate(cantidad = as.numeric(gsub(",", ".", cantidad)))

summary(df_analisis)
```


# Preguntas

Tras realizar la importación de los datos y observar la información que nos 
aportan los tickets, nos planteamos una serie de preguntas:

- ¿Cuántos productos suele incluir un ticket en promedio? ¿Y el importe promedio por ticket?

- ¿Las tiendas en ciudades grandes (como Valencia) tienen tickets con importes 
más altos que las de pueblos pequeños?

- ¿Cuál es el producto más caro vendido por unidades? ¿Y el más barato?

- ¿Cúal ha sido la compra de mayor importe? ¿Y la de menor importe?

- ¿A qué horas del día se realizan más compras?

- Realizar un gráfico de las diferentes localidades en función del dinero ingresado 
en cada una de ellas, de mayor a menor.

- ¿Cuál es el top 10 de productos menos vendidos por peso?


También trataremos de responder a las preguntas que nos plantean en el proyecto, 
que son las siguientes:

- ¿Cuáles son los 5 productos, de los vendidos por unidades, con más ventas? 
¿Cuántas unidades de cada uno se han vendido?

- Si consideramos la categoría de FRUTAS Y VERDURAS. 
Cuáles son los 5 productos más vendidos? ¿Cuántos kilos se han vendido de cada uno de estos productos?

- Si consideramos la categoría de PESCADO. 
Cuáles son los 5 productos más vendidos? 
¿Cuántos kilos se han vendido de cada uno de estos productos?

- Muestra mediante un gráfico de líneas como ha variado el precio por kilo de 
las bananas y los plátanos en los tickets disponibles, a lo largo del tiempo.

- Muestra mediante un diagrama el número de tickets recogidos cada día de las semana. 
¿Si tuvieses que cerrar un día entre semana qué día lo harías ?

- ¿Cuáles son los 5 productos, de los vendidos por unidades, con más ventas? 
¿Cuántas unidades de cada uno se han vendido?

**RESPUESTAS**

**- ¿Cuántos productos suele incluir un ticket en promedio? ¿Y el importe promedio por ticket?**

```{r}
# Agrupamos por ticket y calculamos número de líneas (productos) y total del importe

resumen <- df_tickets %>%
  group_by(fichero) %>%
  summarise(
    productos_ticket = n(),
    importe_ticket   = sum(as.numeric(gsub(",", ".", importe)), na.rm = TRUE)
  )

# Calculamos la media 

media_productos <- mean(resumen$productos_ticket)
media_importe   <- mean(resumen$importe_ticket)

paste("El promedio de productos por ticket es",round(media_productos, 2))
paste("El importe promedio por ticket es", round(media_importe, 2))

# Por tanto vemos que normalmente hay una media de 17 productos por ticket 
# Y el importe medio suele ser unos 46 euros 

```

**- ¿Las tiendas en ciudades grandes (como Valencia) tienen tickets con importes más altos que las de pueblos pequeños?**

```{r}

#  Calcular importe total por ticket
 res_ticket <- df_tickets %>%
  group_by(ciudad, fichero) %>%
  summarise(
    importe_ticket = sum(as.numeric(gsub(",", ".", importe))),)

#  Calcular importe medio por ciudad
media_importe_ciudad <- res_ticket %>%
  group_by(ciudad) %>%
  summarise(
    media_importe = mean(importe_ticket),) %>%
  arrange(desc(media_importe))

# Mostrar la tabla de importes medios por ciudad
knitr::kable(media_importe_ciudad)

# Como podemos ver resulta que valencia no esta ni en la primera pagina de los 
#resultados, las poblaciones que más gastan son las de tamaño medio/pequeño


ggplot(media_importe_ciudad, aes(x = ciudad, y = media_importe, size = media_importe)) +
  geom_point(color = "steelblue") +
  coord_flip() +
  labs(
    title = "Importe medio por ticket según ciudad",
    x = "Ciudad",
    y = "Importe medio (€)",
    size = "Importe medio"
  ) +
  theme_minimal()


```

**- ¿Cuál es el producto más caro vendido por unidades? ¿Y el más barato?**

```{r}
#Filtrar sólo productos unitarios y convertimos el precio a valor numerico

tabla_precios <- df_tickets %>%
  filter(tipo == "Unitario") %>%  
  mutate(precio_num = as.numeric(gsub(",", ".", precio_unitario))) %>%
  filter(precio_num > 0) %>%     # ignorar valores cero
  select(producto, precio_num)

# Usamos unique para que solo aparezca cada elemento una vez 

tabla_precios <- unique(tabla_precios)

# Tablas primero en orden ascendente y luego descente para ver cual es el 
# producto mas caro y mas barato.

tabla_asc <- tabla_precios %>%
  arrange(precio_num)

tabla_desc <- tabla_precios %>%
  arrange(desc(precio_num))

#Mostramos tablas

knitr::kable(head(tabla_asc, 10))
head(tabla_desc, 10)

```

**- ¿Cúal ha sido la compra de mayor importe? ¿Y la de menor importe?**

```{r}
# Sumar importe por ticket
extremos <- df_tickets %>%
  group_by(fichero) %>%
  summarise(
    importe_ticket = sum(as.numeric(gsub(",", ".", importe)), na.rm = TRUE),) %>%
  arrange(importe_ticket)

# Sacamos el minimo y maximo 
compra_menor <- extremos %>% slice(1)
compra_mayor <- extremos %>% slice(n())

#mostramos el valor de la compra mas grande y mas pequeña
paste("La compra de menor importe tiene un valor de ", 
    round(compra_menor$importe_ticket, 2), "€")
paste("La compra de mayor importe tiene un valor de ", 
    round(compra_mayor$importe_ticket, 2), "€")


```

**- ¿A qué horas del día se realizan más compras?**

```{r}

horas_compras <- df_tickets %>%
  # Seleccionar solo columnas relevantes
  select(fecha, hora) %>%
  # Extraer solo la hora (sin minutos)
  mutate(hora_simple = substr(hora, 1, 2)) %>%
  # Contar compras por hora
  count(hora_simple) %>%
  # Ordenar de mayor a menor frecuencia
  arrange(desc(n)) %>%
  # Renombrar columnas para claridad
  rename(hora = hora_simple, compras = n)

  #horas_compras

# Opcional: gráfico de barras
ggplot(horas_compras, aes(x = hora, y = compras)) +
  geom_col(fill = "lightblue") +
  labs(title = "Cantidad de compras por hora en un dia",
       x = "Hora",
       y = "Cantidad de compras") +
  theme_minimal()

#Como se puede observar en la grafica, se realiza un mayor numero de compras en 
# las horas de la tarde. A las 20h se vende un total de 734 productos, siendo el 
# numero mas alto. Y a las 19h un total de 704.
```


**- Realizar un gráfico de las diferentes localidades en función del dinero ingresado en cada una de ellas, de mayor a menor.**

```{r}

dinero_localidades <- df_tickets%>%
  
  # Convertir total_compra a numérico (reemplazando coma por punto)
  mutate(total_compra = as.numeric(gsub(",", ".", total_compra))) %>%
  
  # Agrupar por localidad (ciudad)
  group_by(ciudad) %>%
  
  # Calcular el total ingresado por localidad
  summarise(total_ingresado = sum(total_compra, na.rm = TRUE)) %>%
  
  # Ordenar de mayor a menor
  arrange(desc(total_ingresado))%>%
  
 mutate(ciudad_ordenada = reorder(ciudad, -total_ingresado))%>% 
  #Reorder: reordena los niveles de un factor. El signo "-", indica que será descendente
  
  slice_max(total_ingresado, n=15) %>%  #Solo salen las 15 primeras ciudades
  
  filter(!is.na(total_ingresado)) #Filtramos los NA

#dinero_localidades

  # Gráfico de barras
ggplot(dinero_localidades, aes(x= ciudad_ordenada, y = total_ingresado)) + 
  geom_col(fill = 'skyblue') +
  labs(title = "Dinero ganado por localidades", x = "Ciudades", y = "Ingresos") +
  theme_minimal() +
  theme(axis.text.x = element_text(angle = 45, hjust = 1))

#Sirve para rotar las etiquetas y que quepan en el grafico

# La localidad con más ingresos es Valencia, con 124248 € ingresados.
#A esta le sigue Alcoy con 89361 € y Muro de Alcoy que baja a 31186€

```
 La localidad con más ingresos es Valencia, con 124248 € ingresados.
A esta le sigue Alcoy con 89361 € y Muro de Alcoy que baja a 31186€.

**- ¿Cuál es el top 10 de productos menos vendidos por peso?**

```{r}

top_productos_peso <- df_tickets %>%
  group_by(producto) %>%
  filter(tipo == "Peso") %>%
  summarise(
    num_kg_vendidas = sum(as.numeric(gsub(",", ".", cantidad)))) %>%
  arrange(num_kg_vendidas)

head(top_productos_peso)

ggplot(head(top_productos_peso, 10),
       aes(x = factor(producto, levels = producto), y = num_kg_vendidas)) +
  geom_col(fill = "skyblue") +
  coord_flip() +
  labs(
    title = "Top 10 productos al peso menos vendidos",
    x = "Producto", y = "Kg vendidos"
  ) +
  theme_minimal()

      
```


**- ¿Cuáles son los 5 productos, de los vendidos por unidades, con más ventas? **
**¿Cuántas unidades de cada uno se han vendido?**


```{r}

Ventas_unitarias <- df_tickets %>% 
  filter(tipo == "Unitario") %>% 
  group_by(producto) %>%
  summarise(Unidades_vendidas = sum(as.numeric(cantidad))) %>%
  arrange(desc(Unidades_vendidas)) %>% 
  slice_max(Unidades_vendidas, n=5)

ggplot(Ventas_unitarias, 
       aes(x = reorder(producto, Unidades_vendidas, decreasing = TRUE),
           y = Unidades_vendidas)) + 
  geom_col(fill = "forestgreen")  +
  theme(axis.text.x = element_text(angle = 45, hjust = 1)) + 
  labs(title = "Productos más vendidos. (Solo productos vendidos por unidades)", 
       x = "Producto", y = "Unidades vendidas", 
       caption = "Los 5 productos más vendidos son: Atún claro oliva, 
       con 62 unidades,\nqueso lonchas cabra con 53, bolsa plastico con 51, 
       leche desnat. calcio con 49 y yogur coco con 40")
```


**- Si consideramos la categoría de FRUTAS Y VERDURAS. **
**Cuáles son los 5 productos más vendidos? ¿Cuántos kilos se han vendido de cada uno de estos productos?**

```{r}
df_peso <- df_tickets %>% filter(tipo == "Peso") #Df con solo productos por peso

df_peso$producto <- gsub("1 ", "", df_peso$producto, fixed = T) #Arreglo un error 
# por el que los productos aparecían de dos formas, por ejemplo, aparecía: "PLATANO" 
# Y "1 PLATANO" como si fueran productos diferentes

#unique(df_peso$producto) -> Vemos los diferentes productos por peso

#Vector de frutas y verduras al peso (hecho manualmente)
Frutas_y_verduras <- c("COL LOMBARDA", "PLATANO", "REPOLLO LISO GRANEL", 
                       "CALABACIN VERDE", "PATATA", "TOMATE NEGRO", 
                       "PIMIENTO VERDE", "CHIRIMOYA", "TOMATE ENSALADA", 
                       "SANDIA BAJA SEMILLAS", "BATATA GRANEL", "BROCOLI", 
                       "PIÑA", "PEPINO", "TOMATE CANARIO", "PIMIENTO ROJO", 
                       "PARAGUAYO", "MELON PIEL SAPO", "NARANJA", "GRANADA", 
                       "TOAMTE RAMA", "BANANA", "MANZANA GOLDEN", "MANDARINA", 
                       "PIMIENTO FREIR", "KIWI VERDE", "AGUACATE", 
                       "MELOCOTON AMARILLO", "TOMATE ROSA", "BERENJENA RAYADA GR", 
                       "MANZANA GRANNY", "MANGO", "LIMON", "TOMATE PERA", "HABAS",
                       "TOMATE VALENCIANO", "PERA CONFERENCIA", "MANZ. ROJA DULCE",
                       "MANZ. ROJA ACIDULCE", "COLIFLOR", "BERENJENA", "NECTARINA",
                       "PERA ROCHA", "POLVORON GRANEL")

frutas_Y_verduras_mas_vendidas <- df_peso %>% 
  mutate(cantidad = gsub(",", ".", cantidad)) %>%  
  #Cambio la coma por el punto en cantidad para poder pasarlo luego a numeric
  filter(producto %in% Frutas_y_verduras) %>% 
  group_by(producto) %>% 
  summarise(Ventas = n(), Kilos = sum(as.numeric(cantidad))) %>% 
  arrange(desc(Ventas))

knitr::kable(head(frutas_Y_verduras_mas_vendidas, 5), caption = "Frutas y verduras más vendidas")
```


**- Si consideramos la categoría de PESCADO. Cuáles son los 5 productos más vendidos? **
**¿Cuántos kilos se han vendido de cada uno de estos productos?**

```{r}
#Utilizo el df calculado en el ejercicio anterior
pescado_mas_vendido <- df_peso %>% 
  mutate(cantidad = gsub(",", ".", cantidad)) %>%
  filter(!producto %in% Frutas_y_verduras) %>% 
  #Filtro por los elementos que NO están en el vector de frutas y verduras del ejercicio anterior
  group_by(producto) %>%
  summarise(Ventas = n(), Kilos = sum(as.numeric(cantidad))) %>%
  arrange(desc(Ventas))
  
knitr::kable(head(pescado_mas_vendido, 5), caption = "Pescado más vendido")
```


**- Muestra mediante un gráfico de líneas como ha variado el precio por kilo de **
**las bananas y los plátanos en los tickets disponibles, a lo largo del tiempo.**

```{r}
precio_kilo <- df_tickets %>%
   # Filtrar solo productos de tipo "Peso" que contengan "banana" o "plátano" en el nombre
  filter(tipo == "Peso" ) %>%
  
   mutate(precio_kg = as.numeric(str_replace(precio_unitario, ",", ".")),
          #Convertimos a numerico precio_unitario y reemplazamos comas por puntos
          
    # Convertir fecha a formato Date
    fecha = dmy(fecha),
  
    tipo_producto = case_when(
  str_detect(tolower(producto), "banana") ~ "Banana",
  str_detect(tolower(producto), "plátano|platano|plátano canario|plátano macho|platanos") ~ "Plátano",  
  TRUE ~ "Otro" ,   
  #Creamos una columna nueva que para clasificar los productos en dos categorías:
  # "Banana" y "Plátano". Estanadarizamos los nombres en dos categorias               
  )) %>%      

    group_by(fecha, tipo_producto)%>%
  
    summarise(precio_medio = mean(precio_kg, na.rm=TRUE)) %>%  
  # Agrupar por fecha y tipo de producto para calcular precio medio

  # Filtrar solo bananas y plátanos
    filter(tipo_producto %in% c("Banana", "Plátano")) 

precio_kilo

ggplot(precio_kilo, aes(x = fecha, y = precio_medio, color=tipo_producto)) + 
  geom_line(size = 1) + geom_point(size = 2) + 
  labs(title = "Variación del precio", x="Fecha", y="Precio Medio") + 
  theme_minimal() +  
  scale_color_manual(values = c("Banana" = "salmon", "Plátano" = "green"))


# Como podemos ver en el gráfico, el precio del plátano varia mucho de precio en 
# comparación con la banana. Además, el plátano es bastante más caro. #Gracias al 
# gráfico se puede observar que el plátano es mucho más caro en verano y a medida 
# que se acerca el invierno baja de precio. Mientras que la banana tiene un precio 
# muy parecido durante todo el año.
```


**- ¿Cuál es la procedencia de los tickets? ¿Qué ciudad/ pueblo tiene un mayor número de tickets?**

```{r}

# 1. Procedencia de los tickets (distribución por ciudad)
procedencia_tickets <- df_tickets %>%
  
  distinct(fichero, ciudad) %>%  
  # Para obtener una entrada única por ticket (evitando duplicados si un ticket 
  # tiene múltiples productos).

  count(ciudad, name = "num_tickets") %>% 
  #Agrupamos por ciudad y contamos los tickets
  
  arrange(desc(num_tickets)) #Orden descendente

procedencia_tickets

# Gráfico de procedencia     
ggplot(procedencia_tickets, aes(x = reorder(ciudad, -num_tickets), y = num_tickets)) +
  geom_col(fill = "orange") +
  labs(title = "Procedencia de los tickets por ciudad",
       x = "Ciudad",
       y = "Número de tickets") +
  theme_minimal() +
  theme(axis.text.x = element_text(angle = 45, hjust = 1)) 

#Ajustamos el angulo de las etiquetas

# 2. Ciudad con mayor número de tickets (respuesta directa)
ciudad_mas_tickets <- procedencia_tickets %>%
  slice_max(num_tickets, n = 1)  #Seleccionamos la fila con el maximo valor en num_tickets
ciudad_mas_tickets

#La ciudad con más tickets es Valencia, con 130 tickets. 
# Con bastante diferencia de la segunda que es Alboraya con 50.
```


**- Muestra mediante un diagrama el número de tickets recogidos cada día de las semana. **
**Si tuvieses que cerrar un día entre semana qué día lo harías ?**
```{r}

df_tickets %>%
  mutate(dia_semana = wday(as.Date(fecha, "%d/%m/%Y"), 
                           label = TRUE, abbr = FALSE, week_start = 1)) %>%
  count(dia_semana) %>%
  ggplot(aes(x = dia_semana, y = n)) +
  geom_col(fill = "salmon") +
  labs(title = "Número de tickets por día de la semana",
       x = "Día de la semana", y = "Número de tickets", caption = "Si tuviera que cerrar un día entre semana, lo haría el jueves") +
  theme_minimal()

```

```{r}
# Operario tiendas diferentes

operarios_varias_tiendas <- df_tickets %>%
  distinct(operario, num_tienda, ciudad, direccion) %>%  
  group_by(operario) %>%
  summarise(num_tiendas = n(),
            tiendas = unique(num_tienda),
            ciudad = ciudad,
            direccion = direccion) %>%
  filter(num_tiendas > 1)

print(operarios_varias_tiendas)
```

